【裁判字號】    95,台上,773
【裁判日期】    950216
【裁判案由】    貪污等罪
【裁判全文】
最高法院刑事判決              九十五年度台上字第七七三號
    上  訴  人  戊○○
                        103.
    選任辯護人  李慶松律師
    上  訴  人  甲○○
                        號5樓.
                乙○○
                        39號.
    上 列一 人
    選任辯護人  陳鴻謀律師
    上  訴  人  丙○○
    選任辯護人  林益輝律師
    上  訴  人  丁○○
                        68之.
    選任辯護人  王正喜律師
上列上訴人等因貪污等罪案件，不服台灣高等法院台中分院中華
民國九十四年八月三日第二審更審判決（九十三年度上更(一)字第
一二四號，起訴案號：台灣台中地方法院檢察署八十八年度偵字
第一八九四九號、九十年度偵字第一四０七三號），提起上訴，
本院判決如下：
    主  文
原判決撤銷，發回台灣高等法院台中分院。
    理    由
本件原判決認定（一）上訴人戊○○於民國八十三年三月一日至
八十七年二月底止，擔任台中縣大雅鄉鄉長，負責該鄉公共工程
投標廠商之指定及底價之核定，上訴人甲○○擔任該鄉公所總務
，負責工程發包業務，均係依據法令從事公務之人員。上訴人丁
○○則係「朝希土木包工業」（下稱朝希包工業）負責人，另「
寬達土木包工業」（下稱寬達包工業）、育晉企業有限公司之負
責人雖分別登記為劉彥伶（丁○○二女兒）及劉美華（丁○○大
女兒），惟該等企業之實際負責人亦均為丁○○。戊○○於擔任
大雅鄉鄉長期間，陸續辦理原判決附表一編號１至１９所示之小
型工程，戊○○利用指定投標廠商及核定底價暨小型工程比價之
機會，明知依據「機關營繕工程及購置定製變賣財物稽察條例」
及「台中縣政府暨所屬機關學校營繕工程及購置定製財物作業要
點」規定，應通知殷實廠商三家到場比價或取具二家估價單比價
辦理，惟戊○○藉職務上有權指定廠商之機會，基於圖利丁○○
，使其憑藉借牌圍標承攬工程之概括犯意，明知為違背法令，仍
先後依照丁○○提供之朝希包工業、一心土木包工業（負責人為
劉信熙）、吉星土木包工業（負責人為吳明亮）、寬達包工業、
真順意土木包工業（負責人為吳家榮）、泰山土木包工業（負責
人為儲志高）或「萬里營造有限公司」（下稱萬里公司，負責人
林秋松，丁○○之子劉鴻寬為股東）等廠商名單，連續於工程發
包簽呈上批示上述廠商中之其中三家參與工程比價，排除其他廠
商參與競標之機會；並指示與其有共同犯意聯絡之甲○○，基於
概括之犯意，於通知丁○○至鄉公所領取三份工程標單時，或由
甲○○主動、或由丁○○加以詢問，洩漏該項工程底價或預算予
丁○○，讓特定之前開廠商及其所借牌陪標廠商，依小型工程比
價之程序，進行虛偽比價，實則因丁○○已知悉底價，且陪標廠
商未為實際競標，丁○○均依據甲○○所洩漏之底價或預算金額
，以原判決附表一所示百分比計算投標金額，自行或囑由不知情
之大女婿薛明順、四女劉美雅先以欲得標之廠商及其他二家陪標
廠商之名義填寫三份不實標單，再以自費購買三份押標金之支（
本）票，代其他二家廠商繳納標金後，持向借牌陪標之二家廠商
蓋用大小章後投標，其他二家廠商並未實際支付標金參與競標，
將此不實事項製作不實之比價紀錄，持以行使，足以生損害於大
雅鄉公所。因開標時，僅丁○○或其家人到場，其他二家廠商並
未到場競標，使丁○○得以虛偽比價、未經價格競爭之方式，即
以接近底價價格得標，每次比價並因此獲取如原判決附表一所示
之不法利益。（二）上訴人乙○○於八十七年三月一日繼戊○○
後獲選為大雅鄉鄉長，負責該鄉公所公共工程投標廠商之指定及
底價之核定；張敏恭（乙○○之堂兄）係大雅鄉公所秘書，上訴
人丙○○為該鄉公所總務，負責工程發包業務，均為依據法令從
事於公務之人員。乙○○於擔任大雅鄉鄉長期間，利用指定投標
廠商及核定底價暨小型工程比價發包之機會，明知依據「機關營
繕工程及購置定製變賣財物稽察條例」及「台中縣政府暨所屬機
關學校營繕工程及購置定製財物作業要點」規定，辦理比價應通
知殷實廠商三家到場比價，惟經丁○○請託，基於使丁○○圍標
工程得利之概括犯意，明知為違背法令，連續自八十七年三月間
起，於辦理原判決附表二所示之工程時，按丁○○提供之朝希包
工業、寬達包工業、萬里公司、瑞祥營造有限公司、吉峰營造有
限公司及嘉慶營造有限公司等廠商名單，指示與其有共同概括犯
意聯絡之張敏恭及丙○○，連續於工程發包簽呈上指定由前述廠
商中之三家參與比價，排除其他廠商參與競標之機會。嗣於招標
時，丙○○復在乙○○之指示下，通知丁○○至公所領回三份工
程標單並洩漏工程底價，使丁○○依據洩漏之底價，自行或囑由
不知情之大女婿薛明順、四女劉美雅分別填寫三份不實標單，並
購妥三份押標金支（本）票，代其他二家廠商繳交標金，再持向
借牌廠商用印後投遞標單，其他二家廠商並未實際繳交押標金參
與競標，將此不實事項製作不實之比價紀錄，持以行使，足以生
損害於大雅鄉公所，因開標時，僅丁○○或家人到場以虛偽比價
、未經價格競爭之方式，即以接近底價價格得標，每次比價並因
此獲取如原判決附表二所示之不法利益等情。因而撤銷第一審關
於上訴人等部分之不當判決，改判仍論處戊○○、甲○○、乙○
○、丙○○共同連續依據法令從事公務之人員，對於主管之事務
，明知違背法令，直接圖其他私人不法利益，因而獲得利益；丁
○○共同連續行使公務員明知為不實之事項，而登載於職務上所
掌之公文書，足以生損害於公眾罪刑。固非無見。惟查：（一）
刑事訴訟法第九十五條第一款規定「訊問被告應先告知犯罪嫌疑
及所犯所有罪名，罪名經告知後，認為應變更者，應再告知」。
乃犯罪嫌疑人及被告在刑事訴訟程序上受告知及聽聞之權利，為
行使防禦權之基本前提，旨在使犯罪嫌疑人及被告能充分行使防
禦權，以維審判程序之公平。其所謂「犯罪嫌疑及所犯所有罪名
」，除起訴書所記載之犯罪事實及所犯法條外，自包含依刑事訴
訟法第二百六十七條規定起訴效力所及而擴張之犯罪事實及罪名
，暨依同法第三百條規定變更起訴法條後之新罪名。法院就此等
新增或變更之罪名，應於審判期日前，至遲應於審判期日踐行上
開告知之程序，使被告知悉而充分行使其防禦權，始能避免突襲
性裁判，而確保其權益；否則，如僅就原起訴之犯罪事實及罪名
調查、辯論終結後，擅自擴及起訴書所記載者以外之犯罪事實而
為判決，就此等未經告知之犯罪事實及新罪名而言，無異剝奪被
告之正當法律程序之保障，其所踐行之訴訟程序自屬違背法令。
本件公訴人以戊○○涉犯貪污治罪條例第四條第一項第三款經辦
公用工程收取回扣罪；丁○○涉犯同條例第十一條第一項對於公
務員關於違背職務之行為交付賄賂及其他不正當利益罪起訴，原
審變更起訴法條，改依同條例第六條第一項第四款對於主管或監
督之事務，明知為違背法令，直接圖私人不法之利益，因而獲得
利益，及刑法第二百十六條、第二百十三條行使公務員明知為不
實之事項，而登載於職務上所掌之公文書，足以生損害於公眾罪
刑，均未告知應變更之罪名，即予辯論終結，其所踐行之訴訟程
序，已有可議。又公訴人起訴戊○○涉犯貪污治罪條例第四條第
一項第三款經辦公用工程收取回扣罪，與原判決認定其涉犯同條
例第六條第一項第四款對於主管或監督之事務，明知為違背法令
，直接圖私人不法之利益，因而獲得利益罪，二者社會基本事實
是否相同，能否變更起訴法條而為判決，原判決亦未加以說明，
併有判決理由欠備之違誤。（二）按法院不得就未經起訴之犯罪
審判，刑事訴訟法第二百六十八條定有明文。倘案件繫屬第二審
時，除非有同一案件審判不可分之關係，第二審法院亦僅應就原
審判決經上訴之部分調查之，同法第三百六十六條亦著有規定。
本件檢察官起訴丁○○涉犯貪污治罪條例第十一條第一項對於公
務員關於違背職務之行為交付賄賂及其他不正當利益罪嫌，第一
審亦依起訴法條論罪科刑，丁○○對第一審判決不服，提起第二
審上訴。原審似應僅就「行賄罪」加以調查審判，始稱適法，卻
就檢察官未起訴，第一審未判決，上訴人未上訴之罪名，即刑法
第二百十六條、第二百十三條「共同連續行使公務員明知為不實
之事項，而登載於職務上所掌之公文書，足以生損害於公眾」罪
加以審判，顯係就未經起訴之犯罪為審判，其判決當然為違背法
令。（三）刑事訴訟法第三百七十九條第十四款所謂判決理由矛
盾，指所載理由，彼此抵觸互相齟齬，如主文之宣示與事實之記
載及理由之說明不相一致，或理由中之說明前後矛盾而言。原判
決事實及理由均認定乙○○、丙○○圖利丁○○之不法利益詳如
原判決附表二所載合計為新台幣（下同）二百五十一萬四千二百
十八元（原判決第五、三一、四五頁）。然原判決附表二編號１
至１２各項不法利益之累計金額，似為二百五十六萬四千二百七
十二元，如果無訛，原判決事實與理由之記載即有違誤，而有判
決理由矛盾之違法。（四）原判決於附表一、二計算戊○○、甲
○○、乙○○、丙○○圖利丁○○不法所得中說明：「底價百分
之十為『合理利潤』」（原判決第三九、四三頁）。然原判決附
表一、二所示三十一件工程，每件得標價格均在底價以下，則丁
○○所獲取之工程款，其中底價百分之十既為「合理利潤」，原
判決卻將之與「得標百分比高於百分之九十部分」合併列入「不
法利益」計算之範圍，其前後理由之論敘亦相互齟齬，併有判決
理由矛盾之違誤。（五）原判決計算戊○○、甲○○、乙○○、
丙○○圖利丁○○不法利益係以：「底價百分之十之合理利潤」
加上「得標百分比高於百分之九十部分」為標準：例如附表一編
號１係以1,797,900X0.19=341,60l；編號２係以 935,000X0.19=
177,650；編號３係以 886,800X0.1878 = 166,54l；編號４係以
740,000X0.189l = 139,934計算不法利益金額，以下類推……然
原判決上揭所計算之被乘數金額係原工程之「預定底價」，並非
得標之價格，比如編號１之 1,797,900元部分，原審計算不法利
益時以此「預定底價」數額計算不法利益，即將得標底價與預定
底價之差額列入計算，如編號１預定底價 1,797,900，得標底價
1,780,000，兩者相差 17,900（1,797,900-178,000=17,900），
此差額部份，得標者並未取得，原審將此部分列入不法利益之計
算範圍，即有將得標者未取得之工程款算入不法利益內，亦難謂
合法（原判決第三一頁(六)(4)及第三九頁附表一）。上訴意旨指摘
原判決違法，尚非全無理由，應認原判決有發回更審之原因。
據上論結，應依刑事訴訟法第三百九十七條、第四百零一條，判
決如主文。
中    華    民    國  九十五  年    二    月   十六   日
                      最高法院刑事第二庭
                          審判長法官  紀  俊  乾
                                法官  黃  正  興
                                法官  陳  東  誥
                                法官  池  啟  明
                                法官  洪  佳  濱
      本件正本證明與原本無異
                                      書  記  官
中    華    民    國  九十五  年    二    月   二十   日
                                                      Ｌ


司法院資訊處製作；財團法人民間司法改革基金會備份。
